【裁判字號】    98,簡上,59
【裁判日期】    990113
【裁判案由】    拆屋還地
【裁判全文】
臺灣新竹地方法院民事判決              98年度簡上字第59號
上  訴  人  丙○○
訴訟代理人  甲○○
被 上 訴人  乙○○
上列當事人間拆屋還地事件，上訴人對於民國98年6月19日本院
竹東簡易庭98年度竹東簡字第80號第一審判決提起上訴，本院於
民國98年12月23日辯論終結，判決如下：
    主      文
上訴駁回。
第二審訴訟費用由上訴人負擔。
    事實及理由
壹、上訴人主張：
一、上訴人所有坐落新竹縣竹東鎮○○段（下稱同段）711、712
    地號土地上之同段153建號建物（門牌號碼新竹縣竹東鎮○
    ○路○段900巷29號）與被上訴人所有坐落同段709、710地號
    土地上之同段152建號建物（門牌號碼新竹縣竹東鎮○○路○
    段900巷27號）相毗鄰，兩造所有上開建物1樓至2樓之界址
    係以牆壁之中線（共同壁有8吋，中心線左右各4吋）為據。
    而建商起造時於2樓頂樓共同壁之上，為左右兩戶預留鋼筋
    ，俾利房屋所有權人未來於頂樓二次施工時得以利用。
二、被上訴人於民國80年左右遷入時，即於頂樓加蓋第3層建築
    物、第4層鐵皮屋，被上訴人曾對上訴人提及擬在頂樓加蓋
    ，惟未具體說明施工之材質及施建形式，上訴人未便表示意
    見，然明確表達不得損及上訴人權益，並一再要求被上訴人
    不得將建商預留之鋼筋截斷。未料，隔日上訴人之配偶甲○
    ○下班後查看，始知被上訴人已完成施工，且被上訴人於第
    3、4層樓增建部分之牆壁（下稱系爭牆壁）超越中心界址建
    築，越界約1.08平方公尺，並佔用上訴人本得使用之4吋壁
    空間。上訴人對被上訴人興建系爭牆壁之越界情形，確實即
    時提出異議，並多次向被上訴人反應越界請求拆除，並爭執
    怎能將建商預留之鋼筋剪掉，惟被上訴人均置之不理，但承
    諾未來上訴人要加蓋時，會將佔用部分拆除返還。原判決認
    定上訴人對被上訴人之越界建築未及時提出反對，上訴人難
    以甘服。
三、上訴人於91年間亦增建第3 層建物，因當年建商預留之鋼筋
    已遭被上訴人於施工時截斷，造成頂樓施工上之困難，故上
    訴人使用系爭牆壁之牆面，並據以於第3 層樓後方增建一半
    面積之建物。近來，上訴人因年事已高，為使子孫回家時有
    足夠之居住空間，擬使用被上訴人興建之系爭牆壁將房屋第
    3層前方所剩空間蓋滿，並雇工施作興建，被上訴人卻阻止
    上訴人使用。此外，被上訴人越界部分亦佔用上訴人之樓梯
    口，將使上訴人未來施工困難，且被上訴人越界加建之第4
    層鐵皮屋於天雨時，雨水沿著鐵皮屋之波紋、管線滲漏於上
    訴人之頂樓，上訴人屋頂恐有漏水之虞，前述情況，均使上
    訴人面臨進退維谷之境。
四、為此上訴聲明請求：
（一）原判決不利於上訴人之部分廢棄。
（二）前項廢棄部分，為如下判決：
    １被上訴人應將坐落新竹縣竹東鎮○○段711 地號土地上如
      附件複丈成果圖所示黃色、紅色部分，面積分別為0.9 平
      方公尺、0.92平方公尺之建物拆除，將佔用面積返還上訴
      人。
    ２被上訴人應將坐落新竹縣竹東鎮○○段712 地號土地上如
      附件複丈成果圖所示綠色部分，面積為1.27平方公尺之建
      物拆除，將佔用面積返還上訴人。
（三）訴訟費用由被上訴人負擔。
貳、被上訴人則以：
一、上訴人不服原審判決，提起上訴請求判決被上訴人應將坐落
    新竹縣竹東鎮○○段711、712地號土地上如原審判決附圖黃
    色、紅色、綠色等部分之建物拆除，將占用面積返還上訴人
    ，核其理由，除援引其在原審所為主張之外，復謂：「被上
    訴人於80年左右遷入時，即於頂樓加蓋第3層建築物、第4層
    鐵皮屋，被上訴人曾對上訴人提及擬在頂樓加蓋，惟未具體
    說明施工之材質及施建形式，上訴人未便表示意見，然明確
    表達不得損及上訴人權益，並一再要求被上訴人不得將建商
    預留之鋼筋截斷，亦不得越界建築。未料，隔日上訴人配偶
    甲○○下班後查看，始知被上訴人已完成施工，且被上訴人
    於第3、4層樓增建部份之牆壁超越中心界址建築，越界約1.
    08平方公尺，並佔用上訴人本得使用之4吋壁空間。上訴人
    對被上訴人興建系爭牆壁之越界情形，確實即時提出異議，
    並多次向被上訴人反應越界請求拆除，並爭執怎能將建商預
    留之鋼筋剪掉，惟被上訴人均置之不理，但承諾未來上訴人
    要加蓋時，會將佔用部分拆除返還」云云。
二、惟按，當事人主張有利於己之事實者，就其事實有舉證之責
    任，民事訴訟法第277條定有明文。查被上訴人否認上訴人
    曾於被上訴人加蓋第3層建築物、第4層鐵皮屋時，即向被上
    訴人表示不得越界建築，或即時提出異議；被上訴人亦未有
    如上訴人主張之「承諾未來上訴人要加蓋時，會將佔用部分
    拆除返還」之表示。且依舉證責任之原則，上訴人就上開主
    張之事實既有利於伊，自負有舉證之責，否則不予採信。
三、次按土地所有人建築房屋逾越疆界者，鄰地所有人如知其越
    界而不即提出異議，不得請求移去或變更其建築物。民法第
    796 條定有明文。是以鄰地所有人於土地被越界建築當時明
    知而不即時反對，不得於事後請求土地所有人拆除越界建築
    之建築物。查上訴人既自陳其就被上訴人所建系爭牆壁曾多
    次向被上訴人反應越界，爭執被上訴人怎能將建商預留之鋼
    筋剪掉等語，顯然上訴人於被上訴人興建系爭牆壁時，已明
    知系爭牆壁越界，且上訴人於原審審理時，亦僅表示有爭執
    被上訴人怎將建商預留之鋼筋剪掉，並未主張曾對被上訴人
    之越界建築即時提出反對、異議，亦未主張：被上訴人有「
    承諾未來上訴人要加蓋時，會將佔用部分拆除返還」之事，
    則上訴人所謂有即時提出異議，及被上訴人曾於當時「承諾
    未來上訴人要加蓋時，會將佔用部分拆除返還」云云，顯係
    臨訟編纂，不足採信。況上訴人又於91年間利用系爭牆壁增
    建自家房屋3樓後半段之建物，可知上訴人對於被上訴人系
    爭牆壁之越界建築應無反對之意，業經原審調查明確，既係
    如此，參諸前揭條文規定及說明，上訴人自無於事後請求被
    上訴人拆除系爭牆壁逾越界址之部分，是上訴人上訴請求即
    屬無理，應予駁回。
四、末者，若上訴人欲加蓋4樓部分時，被上訴人願意拆除4樓越
    界的鐵皮部分，讓上訴人得蓋水泥磚牆。
五、為此答辯聲明：
（一）駁回上訴人之上訴。
（二）第二審訴訟費用由上訴人負擔。
、兩造不爭執之事實：
一、坐落新竹縣竹東鎮○○段711、712地號土地（下稱711、712
    地號土地）為上訴人所有，同段709、710地號土地（下稱70
    9、710地號土地）則為被上訴人所有，有土地謄本可憑。
二、新竹縣竹東鎮○○段153建號建物（門牌號碼新竹縣竹東鎮
    ○○路○段900巷29號，下稱153建號建物）為上訴人所有；
    新竹縣竹東鎮○○段152建號建物（門牌號碼新竹縣竹東鎮
    ○○路○段900巷27號，下稱152建號建物）則為被上訴人所
    有，有建物謄本可按。
三、711、712地號土地如新竹縣竹東地政事務繪製之土地複丈成
    果圖（下稱附圖）所示黃色部分面積0.9平方公尺、紅色部
    分面積0.92平方公尺、綠色部分面積1.27平方公尺部分土地
    上之地上物為被上訴人占用中，業經原審法官偕同兩造親至
    現場履勘，另函囑新竹縣竹東地政事務所派員就被上訴人所
    建系爭牆壁有無越界為繪測，製有98年3月10日勘驗筆錄及
    竹東地政事務所檢送之土地複丈成果圖在卷可按。
肆、本院之判斷：
一、上訴人主張其所有坐落711、712地號土地上之同段153建號
    建物，與被上訴人所有坐落709、710地號土地上之同段152
    建號建物之房地相毗鄰，兩造房屋之1、2樓部分係以共同壁
    之方式興建使用，且以共同壁之中心線為界，詎被上訴人於
    80年間竟逕行增建其所有152建號建物之第3、4層樓，除將
    建商原於2樓樓頂預留給上訴人增建之鋼筋剪掉外，所建之
    系爭牆壁已越過界址，而佔用上訴人所有711、712地號土地
    ，上訴人對於被上訴人越界情形，確實即時提出異議，並多
    次向被上訴人反應越界請求拆除，惟被上訴人均置之不理，
    但承諾未來上訴人要加蓋時會將佔用部分拆除返還；另上訴
    人前因原預留鋼筋遭被上訴人剪掉，有增建施工上之困難，
    而於91年間增建153建號建物3樓後半部時使用系爭牆壁，現
    擬再增建3樓前半部，卻遭被上訴人阻止；此外，被上訴人
    越界部分占用上訴人之樓梯口，且上訴人所有之153建號建
    物3樓樓梯蓋到頂樓（即4樓）時會有1水泥突出物需用水泥
    牆面，被上訴人4樓係鐵皮牆面致使上訴人未來增建時施工
    困難；且被上訴人越界加建之第4層鐵皮屋於天雨時，雨水
    沿著鐵皮屋之波紋、管線滲漏於上訴人之頂樓，恐有漏水之
    虞等情。被上訴人則以：否認上訴人曾於被上訴人加蓋152
    建號建物第3層建築物、第4層鐵皮屋時，即向被上訴人表示
    不得越界建築或即時提出異議；被上訴人亦未有如上訴人主
    張之「承諾未來上訴人要加蓋時，會將佔用部分拆除返還」
    之表示，上訴人主張此部分之事實應負舉證責任等語置辯。
    從而，本件應審酌者為上訴人得否請求被上訴人就所興建系
    爭牆壁越界部份（即附圖所示黃色、紅色、綠色部分）為拆
    除？
二、按土地所有人建築房屋逾越疆界者，鄰地所有人如知其越界
    而不即提出異議，不得請求移去或變更其建築物。但得請求
    土地所有人，以相當之價額，購買越界部分之土地，如有損
    害，並得請求賠償，修正前民法第796條固定有明文；惟該
    條甫於98年1月23日修正公布，其第1項修正為：「土地所有
    人建築房屋非因故意或重大過失逾越地界者，鄰地所有人如
    知其越界而不即提出異議，不得請求移去或變更其房屋。但
    土地所有人對於鄰地因此所受之損害，應支付償金」、第2
    項則修正為：「前項情形，鄰地所有人得請求土地所有人，
    以相當之價額購買越界部分之土地及因此形成之畸零地，其
    價額由當事人協議定之；不能協議者，得請求法院以判決定
    之」，該修正條文並自公布後6個月（即98年7月23日）施行
    ，且依民法物權編施行法第8之3條規定，上開修正後之規定
    ，於民法物權編修正施行前土地所有人建築房屋逾越地界，
    鄰地所有人請求移去或變更其房屋時，亦適用之。本院判決
    時法律既已修正，且有溯及既往之效力，是以，依前開修正
    後條文規定，有關本件越界建築，僅越界建築行為非出於故
    意或重大過失時，且鄰地所有人於土地被越界建築當時明知
    而不即時反對，始不得於事後請求土地所有人拆除越界建築
    之建築物，合先說明。
三、次按，一般相連之透天建築物於頂樓房屋前後及共同壁，均
    會設有女兒牆，以保障住戶使用安全，是以共同壁上女兒牆
    為相鄰兩戶所共有，其中線即為兩造建物所有權之界線，為
    吾人一般生活經驗法則，故如任一方使用全部女兒牆加蓋時
    ，難謂無越界建築之故意。查本件被上訴人於原審具狀陳述
    「97年2月27日調解後，被告（即被上訴人）於97年3月3日
    邀請調解主持人即里長林振維及當時施工人員到場察看，均
    聲稱：『2樓頂樓共同壁8吋，為考量建築安全，先蓋者先蓋
    8吋牆，後蓋者應補償先建者4吋之建築費用，這是一般加建
    通則』…，被告為敦親睦鄰，從未要求原告（即上訴人）補
    償建築費用」、「被告（即被上訴人）於80年左右於兩造系
    爭牆壁（8吋）增建3樓，而原告（即上訴人）於91年間利用
    系爭牆壁一半，即後方增建3樓，非但未償被告系爭牆壁4吋
    之建築費用…」各等語（見原審卷第22、29頁）。可見，被
    上訴人委託施工人員加蓋152建號建物3樓當時，應已明知搭
    建8吋牆壁將會超越兩造共同壁之中線，而越界占用上訴人
    之土地，僅因建築安全考量，仍依所謂民間加建通則為之，
    至為明白。且查，被上訴人3樓加蓋後，其牆壁邊緣與建商
    原蓋好之共同壁女兒牆一致，為被上訴人所不爭執，由外觀
    上可輕易發覺有越界之行為。綜上，被上訴人對於逾越地界
    建築152建號建物3、4樓應屬故意行為，堪可認定。
四、又按，土地所有人建築房屋逾越疆界者，鄰地所有人如知其
    越界而不即提出異議，不得請求移去或變更其建築物，固為
    民法第796條前段所明定，惟所謂知其越界，須鄰地所有人
    事實上知悉越界建築，方足當之；而主張鄰地所有人知其越
    界而不即提出異議者，應就此項事實負舉證之責任（最高法
    院83年度台上字第605號判決意旨參照）；又鄰地所有人知
    越界情事而不異議，此項知與不知，並非依客觀情事定之，
    而係依鄰地所有人個人之情事而定，且於越界建築當時不知
    其事，而於建築完竣後始知其情事者，仍無本條之適用（最
    高法院72年台上字第4737號判決意旨亦資參照）。查上訴人
    於原審起訴時已主張：「被告於80年左右遷入時，即於頂樓
    加蓋第3層建築物、第4層鐵皮屋，原告明確表達不得損及原
    告權益，並一再要求被告不得將建商預留之鋼筋截斷；未料
    ，隔日原告配偶甲○○下班後查看，始知被告已完成施工，
    且被告於第3、4層樓增建部份之牆壁（下稱係爭牆壁）超越
    中心界址建築，越界約1.08平方公尺，並佔用原告本得使用
    之4吋壁空間；為此，原告曾多次向被告反應越界，爭執怎
    能將建商預留之鋼筋剪掉，惟被告均置之不理」（見原審卷
    第4頁）。則揆諸上開最高法院判決意旨，被上訴人即應就
    「上訴人知其越界而不即提出異議」此項事實負舉證之責任
    ，惟被上訴人就此並未能舉證以實其說。且上訴人主張於被
    上訴人完成施工隔日始查看得知被上訴人於第3、4層樓增建
    之系爭牆壁超越中心界址建築，佔用上訴人本得使用之4吋
    壁空間，足見上訴人於越界建築當時並不知其事，係於建築
    完竣後始知其情事，參諸上開最高法院判決意旨及修正後之
    民法第796條規定，上訴人非無請求被上訴人拆除逾越界址
    之系爭牆壁之權利。
五、然權利之行使，不得違反公共利益，或以損害他人為主要目
    的，民法第148條第1項定有明文。又「原審以上訴人如取回
    系爭9平方公尺土地，需拆除被上訴人所有6層樓房中央部分
    ，勢必影響大樓結構安全，上訴人取回該土地又難供建築，
    其為本件之請求，顯以損害他人為主要目的，有權利濫用之
    情形，爰為上訴人敗訴之判決，核無違背法令之情形」，此
    有最高法院86年度台上字第1840號民事判決要旨可資參照。
    而權利固得自由行使，義務本應隨時履行，惟權利人於相當
    期間內不行使其權利，並因其行為造成特殊之情況，足引起
    義務人之正當信任，認為權利人已不欲行使其權利，或不欲
    義務人履行其義務，於此情形，經盱衡該權利之性質、法律
    行為之種類、當事人之關係、經濟社會狀況、當時之時空背
    景及其他主、客觀等因素，綜合考量，依一般社會之通念，
    可認其權利之再為行使有違「誠信原則」者，自得因義務人
    就該有利於己之事實為舉證，使權利人之權利受到一定之限
    制而不得行使，此源於「誠信原則」，實為禁止權利濫用，
    以軟化權利效能而為特殊救濟形態之「權利失效原則」（最
    高法院97年度台上字第950號判決參照）。準此，權利行使
    不得以損害他人為主要目的。
（一）有關被上訴人152建號建物3樓越界部分（即附圖所示黃色
      部分面積0.9平方公尺之牆壁）：
      查上訴人上訴理由以：因被上訴人已將預留鋼筋剪斷，致
      其91年間加蓋153建號建物3樓後半部時施工困難，故使用
      被上訴人80年間搭蓋之系爭牆壁牆面，據以增建153建號
      建物3樓後方一半面積之建物，近來，因上訴人年事已高
      ，為使子孫回家時有足夠居住空間，擬使用被上訴人興建
      之系爭牆壁將房屋第3層前方剩空間蓋滿（見上訴狀第2頁
      ），可見被上訴人占用之附圖所示黃色部分牆壁拆除後，
      上訴人勢需於同位置再加蓋相同之牆壁，此等拆除後再行
      重建牆壁行為，不惟不必要，且將損及152建號建物之經
      濟價值而有礙該建物之整體，並有影響建築安全之疑慮；
      另本院於準備程序調查時命上訴人提出欲加蓋153建號建
      物3樓而不能加蓋之原因（見本院卷98年11月5日準備程序
      筆錄），惟上訴人迄言詞辯論終結日前仍無法提出或釋明
      原因；再參以原判決主文第1項已就上訴人於原審所提備
      位之訴判決勝訴，即判命被上訴人應容忍上訴人使用附圖
      所示黃色部分面積0.9平方公尺之牆壁，即可滿足上訴人
      增建153建號建物3樓前半部分之目的等節觀之，依前開判
      決揭諸意旨，上訴人請求被上訴人拆除152建號建物3樓越
      界部分牆壁之權利行使，自屬以損害他人為主要目的，本
      院認上訴人此部分主張應屬權利濫用，難以准許。
（二）有關被上訴人152建號建物4樓越界部分（即附圖所示紅色
      部分面積0.92平方公尺，及綠色部分面積1.27平方公尺之
      牆壁）：
      上訴人固主張153建號建物4樓雖尚無加蓋打算，惟因被上
      訴人152建號建物4樓增建部分係以鐵皮牆壁為共同壁，致
      上訴人將來無法施作樓梯通往4樓等語。然查，依工程慣
      例，鐵皮牆壁固無法作為上訴人增建至4樓之共同壁，然
      系爭建物原始僅為2層樓建築物，上訴人已有3樓全部增建
      之打算，若4樓增建再使用加強磚造方式為之，對本身之
      153建號建物及相鄰建物之結構安全，並非無虞；且查，
      上訴人自承尚無增建至4樓之打算，衡諸常情，若上訴人
      就增建3樓部分有施作樓梯通往頂樓（即4樓）之必要，亦
      無一定要使用與被上訴人相鄰該側之共同壁之必要；佐以
      原判決主文第1、2項已就上訴人於原審所提備位之訴判決
      勝訴，即判命被上訴人應容忍上訴人使用附圖所示紅色部
      分面積0.92平方公尺、綠色部分面積1.27平方公尺之牆壁
      ，應可滿足上訴人將來使用目的等節觀之；再考量被上訴
      人於本院審理時明確表示：「上訴人若要加蓋我們有妨害
      到上訴人的部分，一定會拆除鐵皮的部分」等語在卷（見
      本院卷98年12月23日言詞辯論筆錄），從而，待上訴人確
      有增建4樓之計畫時，自可請求被上訴人拆除4樓之越界部
      分牆壁。本院認上訴人現階段並無增建4樓之計畫，卻主
      張被上訴人應拆除152建號建物4樓越界占用部分之鐵皮牆
      壁，仍屬以損害他人為主要目的之權利濫用行為，其此部
      分之主張，亦難認為正當。
伍、綜上陳述，被上訴人逾界建築附圖所示牆壁時，明知逾越地
    界，上訴人於被上訴人完工後知其越界且曾提出異議，本得
    請求被上訴人移去附圖所示牆壁，惟上訴人權利之行使所獲
    利益甚小，而被上訴人拆除牆壁，損失則大，兩相比較下，
    上訴人本件行使權利，難認無違反民法第148條之虞，其請
    求被上訴人拆屋還地，即難准許。原審為上訴人敗訴之判決
    ，並無違誤，上訴意旨聲明廢棄，非有理由，應駁回其上訴
    。
陸、因本案事證已臻明確，兩造其餘主張陳述及所提之證據，經
    審酌後，或與本件爭點無涉，或於判決結果無影響，爰不逐
    一論述，附此敘明。
柒、據上論結，本件上訴為無理由，依民事訴訟法第436條之1第
    3 項、第449條第1項、第463條、第78條，判決如主文。
中    華    民    國    99    年     1    月    13    日
                  民事第一庭  審判長 法  官  王銘勇
                                     法  官  林麗玉
                                     法  官  吳靜怡
以上正本係照原本作成。
本判決不得上訴。
                                     書記官  彭連喜
中    華    民    國    99    年     1    月    13    日

司法院資訊處製作；財團法人民間司法改革基金會備份。
